臺灣高等法院民事判決　九十年度重上字第五二八號
　　　上　訴　人　甲○○
　　　法定代理人　高清愿
　　　訴訟代理人　李英煌
右當事人間清償債務事件，上訴人對於中華民國九十年九月二十日臺灣臺北地方法院
九十年度重訴字第八○九號第一審判決提起上訴，本院判決如左：
　　　主　　　文
上訴駁回。
第二審訴訟費用由上訴人負擔。
    事實及理由
一、本件被上訴人主張：原審共同被告新智通電信股份有限公司（下稱新智通公司）
　　於民國八十八年八月四日向其借款新台幣（下同）一千三百八十萬元，約定按月
　　付息，利息及清償期如原判決附表（下稱附表）所示，且約定自八十九年一月四
　　日起按季平均攤還本金，如不依約付息時，視為全部到期，逾期清償六個月以內
　　者，按約定利率百分之十，超過六個月者，超過部分按約定利率百分之二十計付
　　違約金。詎新智通公司自八十九年六月四日起即未依約繳納本息，依授信約定書
　　第五條及第六條約定，上開借款已喪失期限利益，視為全部到期，經被上訴人將
　　新智通之存款為抵銷後，尚有本金一千零二十一萬三千二百八十元及如附表所示
　　之利息、違約金未獲清償，被上訴人屢次催討，新智通公司均置之不理。又上訴
　　人及原審共同被告劉玉珠、吳鵬聲、王國偉等人依授信保證書約定均為上開借款
　　之連帶保證人，就上開借款自應與新智通公司連帶負清償責任，爰依消費借貸及
　　連帶保證之法律關係求為命上訴人及原審共同被告新智通公司、劉玉珠、吳鵬聲
　　、王國偉連帶如數給付等情。（原審判決上訴人及原審共同被告新智通公司、劉
　　玉珠、吳鵬聲、王國偉應連帶給付被上訴人一千零二十一萬三千二百八十元及如
　　附表所載之利息及違約金，上訴人不服，就其敗訴部分基於個人關係之事由提起
　　上訴，至原審共同被告新智通公司、劉玉珠、吳鵬聲、王國偉就其敗訴部分則未
　　據聲明不服，已告確定）並答辯聲明駁回上訴人之上訴。
二、上訴人則以：其固曾因擔任新智通公司之董事一職，為公司資金週轉所需，而與
    原審共同被告劉玉珠、吳鵬聲、王國偉等人共同簽立授信保證書予被上訴人，就
    新智通公司將來向被上訴人貸款於五千萬元信用額度內負連帶保證之責，惟至上
    訴人辭去新智通公司董事之前，新智通公司均未向被上訴人申請貸款，則主債務
    於上訴人離職前既不存在，上訴人之保證債務為從債務，自無由獨立存在，本件
    應屬董事長吳鵬聲個人貸款。又新智通公司係於八十八年六月間始取得交通部特
    許執照及台北縣政府營利事業登記證，是八十七年七月上訴人簽立授信保證書等
    文件時，該公司並未合法存在，上訴人就未曾合法存在之法人所為保證亦應認為
    無效。再者，被上訴人於未有股東會或董事會決議之情形下，即以不可撤銷信用
    狀之方式貸款予新智通公司，有悖於一般銀行業之貸款程序，且於八十七年七月
    三十日上訴人簽立授信保證書時，未告知當時公司之董事長吳鵬聲、董事劉玉珠
    及股東王國偉早已於同年月十四日向被上訴人申請貸款，顯係詐欺上訴人簽立授
    信保證書，上訴人現依法撤銷所為保證之意思表示，被上訴人應不得據系爭保證
    書而為請求等語，資為抗辯。並上訴聲明(一)原判決不利上訴人部分廢棄。(二)前開
    廢棄部分，被上訴人在第一審之及假執行聲請均駁回。
三、兩造不爭之事實：經查，上訴人與原審共同被告劉玉珠、吳鵬聲、王國偉等人於
　　八十六年七月十四日起分別與被上訴人簽訂借據、授信約定書、授信保證書，保
　　證當時名稱為北運公司之原審共同被告新智通公司現在及將來對於被上訴人所負
　　之借款、票據、墊款、保證、信用卡消費款等及其他一切債務，在本金五千萬元
　　限額內，願與主債務人連帶負擔清償責任。如有不依約付息時，視為全部到期，
　　嗣新智通公司於八十八年八月四日向被上訴人借款一千三百八十萬元，約定應按
　　月計付利息，自八十九年十一月四日起按季平均攤還本金，其借款日、到期日、
　　利率、借款金額、違約金計算方式均如原判決附表所載。新智通公司自八十九年
　　六月四日起即未依約繳付上開借款之利息，經被上訴人抵銷其存款後，尚欠本金
　　一千零二十一萬三千二百八十元及自九十年二月五日起應繳之利息未受清償等情
　　，業經被上訴人提出新智通公司登記事項卡影本及經濟部公司登記資料查詢單、
　　借據、授信約定書、授信保證書、授信申請書等件為證，並為新智通公司及上訴
　　人所不爭，堪信此部分事實為真實。
四、兩造爭執要旨：(一)本件借款人（主債務人）究為新智通公司或吳鵬聲個人？(二)上
　　訴人有無被詐欺而簽立授信保證書之情事？(三)上訴人是否應對本件貸款負其連帶
　　保證責任？經查：
　(一)本件被上訴人提出之借據、授信保證書上（見原審卷第十四、十五頁），已經明
　　載系爭消費借貸契約之借款人（即主債務人）為更名為新智通公司之北運公司，
　　而吳鵬聲僅不過以擔任該公司負責人之身分而與被上訴人締約，並於契約內擔任
　　連帶保證人之一而已，甚至依卷附被上訴人提出之本件借款之授信申請書上（見
　　同前卷第一六０頁），亦係由該公司擔任申請人（即非由吳鵬聲任申請人），茲
　　新智通公司及上訴人既均對前開私文書之真正均不爭執，甚至考諸被上訴人提出
　　新智通公司於八十六年六月三十日所召集之第三次股東會議紀錄內載「．．．實
　　際董事長當選人吳鵬聲．．．繼續籌備公司各項工作，包括銀行往來．．．」、
　　「．．．銀行在履行保證時，應由實際經營股東具保，俟公司成立後，再將所有
    債信轉由正式公司承擔．．．應列名具保人：吳鵬聲、甲○○、邱泰勳、王國偉
    、劉玉珠」、「商請萬通商業銀行同意由以上五名實際營運股東具保」各節（見
    同前卷第一八八頁），暨斟酌卷附上訴人更於彼所寄發予被上訴人之存證信函內
    自承「緣本人為北運電信股份有限公司與貴公司之授信債務之連帶保證人．．．
    」等語（見同前卷第一一三頁），足徵系爭消費借貸契約之締結，應係被上訴人
　　與新智通公司無疑，至於吳鵬聲不過係因擔任該公司負責人之故，而與被上訴人
　　締立前開借據、授信約定書等，並非其本人為借款人，至為明顯。再參酌卷附之
　　日期登載為八十八年八月四日之被上訴人「放款貸放登錄單代支出傳票」及「轉
　　帳收入傳票」、「存摺存款提款單」等內容（見同前卷第一八九頁），被上訴人
　　於該日即將系爭借款一千三百八十萬元如數撥入新智通公司之帳戶內，並如被上
　　訴人所言確由該公司提領用以抵償積欠被上訴人之部分舊欠（乃新智通公司為向
　　臺灣諾基亞股份有限公司採購電信設備，而向被上訴人申貸之款項一千六百萬元
　　，此有卷附開發國內不可撤銷信用狀申請書、國內不可撤銷即期信用狀、匯票付
　　款申請書、匯票等件為證，見同前卷第一六一－一八二頁），是知吳鵬聲代表新
　　智通公司向被上訴人申貸取得系爭借款後，僅係用以給付被上訴人做為該公司清
　　償債務所用，並未挪用流入所謂微調電子工業股份有限公司之帳戶或自行提領，
　　即已明白，足見上訴人抗辯系爭貸款為吳鵬聲個人之貸款，非公司之貸款，伊不
　　用負連帶保證云云，並非可採。
　(二)上訴人辯稱：本件涉訟之授信保證書之簽定日期係八十七年七月三十日，該時北
　　運公司固經設立登記，惟並未開始營業，因該公司根本未有交通部特許證及營利
　　事業登記證，且上訴人該時任北運公司之董事，是受要求乃簽立保證書以為保證
　　，惟該時公司並無任何決議欲向被上訴人借款，是上訴人認僅授信取得可能之借
　　貸額度並無不妥之處，乃與之簽立；詎被上訴人於根本未有北運公司之股東會或
　　董事會之決議記錄下，僅由北運公司之董事長吳鵬聲及董事劉玉珠併僅為股東之
　　王國偉之私下於八十七年七月十四日之申請下，復於上訴人立授信保證書時刻意
　　隱瞞未告知身為董事之上訴人以盡告知義務下，即於八十七年八月十二日、十一
　　月六日、十一月三十日以所謂不可撤銷信用狀之方式，將一千六百萬元借貸予北
　　運公司，是被上訴人於未經北運公司之董事會同意下以刻意隱瞞事實之方式，騙
　　上訴人簽立授信保證書，其所為即有違契約之誠信，上訴人係受詐欺而為保證契
　　約，且係被上訴人於原審九月六日審理中於新智通公司之負責人郭文燦提出何以
　　被上訴人於八十八年所撥款項未入公司帳之質疑時，被上訴人方提出不可撤銷信
　　用狀申請書等為證，是本件上訴人發現被詐欺之事實尚未滿一年，爰依法撤銷為
　　授信保證之意思表示，並以九十一年三月十二日之辯論意旨狀之送達代意思表示
　　之到達，是該契約既經撤銷，被上訴人即不得對上訴人為請求云云。然按「公司
    業務之執行，由董事會決定之。除本法或章程規定，應由股東會決議之事項外，
    均得由董事會決議行之。」公司法第二百零二條定有明文，本件系爭貸款雖未據
    被上訴人提出新智通公司董事會決議貸款之相關事證，但新智通公司之股東會已
    授權董事長吳鵬聲負責與銀行往來之業務，該公司第三次股東會議記錄會議內容
    記載：「．．．2.原股東代表施義芳更改為由實際董事長當選人吳鵬聲擔任，繼
    續籌備公司各項工作，包括銀行往來及申請交通部特許設立公司等相關作業。3.
    籌備處因不具法人地位身分，銀行履行保證時，應由實際經營股東具保，俟公司
    成立後，再將所有債務轉由正式公司承擔。＊應列名具保人吳鵬聲、甲○○、邱
    泰勳、王國偉、劉玉珠．．．」，此有被上訴人所提新智通公司八十六年六月三
    十日第三次股東會議記錄附卷可稽（見原審卷第一八八頁），是則吳鵬聲縱未經
    董事會會議決議而向被上訴人貸款，但其已經新智通公司之前身北運公司之股東
    會授權，吳鵬聲為新智通公司之業務而向被上訴人公司貸款，為其執行業務之範
    圍，對上訴人並無詐欺之情事，上訴人抗辯其依法撤銷授信保證之意思表示，並
    以九十一年三月十二日提出之辯論意旨狀之送達，代意思表示之到達云云，顯不
    可採。
　(三)1.上訴人另辯稱其於本件被上訴人撥放款一千三百八十萬元時，已非新智通公司
　　　之董事，不應對該借款負連帶賠償責任云云，然查上訴人自八十六年五月二十
　　　三日新智通公司成立前即當選為公司之董事，有北運公司第一次股東會議記錄
　　　附原審卷可稽（見原審卷第一八三頁），上訴人對該會議記錄並不爭執，上訴
　　　人遲至八十八年十二月十日始辭卸該公司之董事一職，此有其親撰之「請辭書
　　　」附該公司登記案卷內，有經濟部卷宗附卷可查（見原審外放證物），則上訴
　　　人於八十八年八月四日被上訴人撥借系爭款項時仍為該公司之董事，其否認斯
　　　時仍為該公司之董事一詞，不足採信，即屬飾卸。茲參酌最高法院七十七年台
　　　上字第三六七號判決要旨：「上訴人倘係以公司董監事之身分充任連帶保證人
　　　，則衡諸誠實信用原則及兩造訂立保證契約之真意，似亦以上訴人仍擔任董監
　　　事期間內，公司向被上訴人借用款項所負之債務，始負其保證責任。否則，如
　　　上訴人已卸任董監事‧‧‧則此後所借之款項，倘已卸任董監事之上訴人猶須
　　　負保證責任，則似失由董監事擔任連帶保證人之真諦‧‧‧」及同院七十九年
　　　台上字第一八○八號判決要旨：「新保證書之訂立，非單純為借款金額之提高
　　　，實係因董監事改選而為，且新保證書之保證人均為該公司之新任董監事，顯
　　　然係因董監事身分而擔任該公司之保證人。從而在新董監事為該公司保證債務
　　　後，舊董監事所為保證之效力，應歸於消滅。」等見解，以及兩造於授信約定
　　　書第十四條第(五)項「更換保證人時，經更換之原保證人之保證責任，於新保證
　　　人簽妥保證契約，並徵得其他未經更換之原保證人之同意，始免除其保證責任
　　　」（見原審卷第二十四頁）及於授信保證書第三條第(六)項「貴行於申請或其他
　　　具體事實而要求更換保證人時，經更換之原保證人，不論係一人或數人，其保
　　　證責任，於新保證人簽妥保證契約，並徵得其他未經更換之原保證人之同意，
　　　始免除其保證責任．．．」（見同卷第二十五頁）等約定，可知本件新智通公
　　　司之借款既係發生於上訴人甲○○仍為該公司董事之際（並擔任連帶保證人）
　　　，縱上訴人目前已經卸任該公司董事一職，此亦需接替新任之董事另出具保證
　　　書為新智通公司任連帶保證人並經被上訴人及其他連帶保證人同意更替，新智
　　　通公司之舊董事即上訴人之連帶保證責任，始能認歸於消滅；要之，即上訴人
　　　仍應對新智通公司上開欠款，與該公司及其他連帶保證人負連帶清償責任，即
　　　甚明顯，因此上訴人執此事由否認其連帶保證之存在，不足採信。
　　2.按保證人與債權人約定就債權人與主債務人間所生一定債之關係範圍內之不特
　　　定債務，預定最高限額，由保證人保證之契約，學說上稱為最高限額保證。此
　　　種保證契約如定有期間，在該期間內所生約定範圍內之債務，不逾最高限額者
　　　，均為保證契約效力所及；如未定期間，保證契約在未經保證人依民法第七百
　　　五十四條規定終止或有其他消滅原因以前，所生約定範圍內之債務，亦同。故
　　　在該保證契約有效期間內，已發生約定範圍內之債務，縱因清償或其他事由而
　　　減少或消滅，該保證契約依然有效，嗣後所生約定範圍內之債務，於不逾最高
　　　限額者，債權人仍得請求保證人履行保證責任（最高法院七十七年台上字第九
　　　四三號判例意旨參照）。而上開制度雖為法律所未明文規範，但向例上為因應
　　　世界貿易往來頻繁與企業資金融通之便捷與靈活，於金融自由化之經濟制度下
　　　，均承認保證人與債權人所約定成立之最高限額保證契約，故而被保證之主債
　　　務，無須現實已發生，以有發生之基礎而將來可發生者為已足，是將來可發生
　　　之債務，亦可作為保證之主債務。又將來之債務，其數額亦不以現實具體決定
　　　為必要，債權人如係於最高限額內分次撥借款項，復無須於撥借各筆款項予主
　　　債務人時逐次通知保證人，只需控制其借款之最高限額即可，此與保證債務之
　　　從屬性尚無違背，亦能幫助企業資金之取得增加企業之競爭力，故亦無產生不
　　　公平現象之虞，此乃目前司法實務之見解（最高法院七十七年度台上字第九四
　　　三號判例、七十七年度台上字第一五七號、七十九年度台上字第五號判決意旨
　　　參照）。觀之兩造既均不否認上訴人與被上訴人於八十六年七月十四日所締結
　　　之授信約定書及於八十七年七月二十八日所締結之授信保證書（第一條），係
　　　屬最高限額五千萬元之未定期間之連帶保證契約，並於簽約完成之際即完成其
　　　等之保證行為，而被上訴人是否於保證契約期間內（終止前）在每次撥款時通
　　　知含甲○○在內之保證人，並非保證契約是否完成之要件，故縱被上訴人於限
　　　額內之每次撥款前未曾再行通知上訴人，身為連帶保證人之上訴人亦無法以此
　　　拒負其保證責任，此外，上訴人亦無法舉證證明其於簽署授信約定書、授信保
　　　證書時曾要求被上訴人於保證期間，於最高限額內對新智通公司所為之每次撥
　　　款前，必須通知保證人得其同意始負連帶保證之責，則上訴人所辯被上訴人前
　　　開行為有權利濫用之情云云，委無足採。是故，此保證契約就上訴人而言，在
　　　其於八十九年十一月九日依民法第七百五十四條規定終止前，所生約定範圍內
　　　之債務，即被上訴人每筆貸放與主債務人即新智通公司之款項，不逾最高限額
      者，均為其保證契約效力所及，即可認定。
　　3.按借用人應於約定期間內，返還與所借用物種類、品質、數量相同之物。又稱
　　　保證者，謂當事人約定，一方於他方之債務人不履行債務時，由其代負履行責
　　　任之契約；又保證債務，除契約另有訂定外，包含主債務之利息、違約金、損
　　　害賠償及其他從屬於主債務之負擔；另連帶債務之債權人，得對債務人中之一
　　　人或數人或全體同時或先後請求全部或一部之給付；民法第四百七十八條、第
　　　七百三十九條、第七百四十條、第二百七十三條第一項分別定有明文。本件主
　　　債務人新智通公司未依約償還借款，為連帶保證人之上訴人迄今亦未清償，己
　　　如前述，依上開規定，上訴人自應就前揭款項，負連帶清償之責。
五、綜上所述，本件上訴人之抗辯均不足採。被上訴人依消費借貸及連帶保證契約求
    為判命上訴人給付一千零二十一萬三千二百八十元本息及違約金，並非無據，原
    審判決上訴人應連帶給付上開金額之本、息及違約金並准為假執行之宣告，核無
    不合，上訴論旨，仍執陳詞，指摘原判決此部分不當，聲明廢棄改判，為無理由
　　，應予駁回上訴。
六、本件事證已臻明確，兩造其餘之攻防方法與判決結果不生影響，無庸逐一論述，
　　併此敘明。
七、據上論結，本件上訴為無理由，依民事訴訟法第四百四十九條第一項、第七十八
　　條，判決如主文。
中　　　華　　　民　　　國　　九十一　　年　　　三　　　月　　二十六　　日
　　　　　　　　　　　　　　　　民事第八庭
　　　　　　　　　　　　　　　　　　審判長法　官　鄭　三　源
　　　　　　　　　　　　　　　　　　　　　法　官　王　淇　梓
　　　　　　　　　　　　　　　　　　　　　法　官　郭　松　濤
右正本係照原本作成。
如不服本判決，應於收受送達後二十日內向本院提出上訴書狀，其未表明上訴理由者
，應於提出上訴後二十日內向本院補提理由書狀（均須按他造當事人之人數附繕本）
上訴時應提出委任律師或具有律師資格之人之委任狀；委任有律師資格者，另應附具
律師及格證書及釋明委任人與受任人有民事訴訟法第四百六十六條之一第一項但書或
第二項（詳附註）所定關係之釋明文書影本。
中　　　華　　　民　　　國　　九十一　　年　　　三　　　月　　二十九　　日
　　　　　　　　　　　　　　　　　　　　　書記官　方　素　珍
附註：
民事訴訟法第四百六十六條之一（第一項、第二項）
對於第二審判決上訴，上訴人應委任律師為訴訟代理人。但上訴人或其法定代理人具
有律師資格者，不在此限。
上訴人之配偶、三親等內之血親、二親等內之姻親，或上訴人為法人、中央或地方機
關時，其所屬專任人員具有律師資格並經法院認為適當者，亦得為第三審訴訟代理人
。
